【裁判字號】    98,重訴,225
【裁判日期】    990707
【裁判案由】    侵權行為損害賠償
【裁判全文】
臺灣臺南地方法院民事判決             98年度重訴字第225號
原      告  乙○○
訴訟代理人  洪梅芬律師
            呂蘭蓉律師
            涂欣成律師
被      告  甲○○
            己○○
            辛○○
上  三  人
訴訟代理人  詹俊平律師
            蘇文奕律師
            陳郁芬律師
上列當事人間請求侵權行為損害賠償事件，經本院於民國99年6
月23日言詞辯論終結，判決如下：
    主      文
被告甲○○、辛○○應各給付原告新台幣參佰捌拾陸萬零肆佰壹
拾元伍角，及被告甲○○自民國九十八年九月一日起，被告辛○○自民國九十八年九月十三日起，均至清償日止，按年息百分之
五計算之利息。
原告其餘之訴駁回。
訴訟費用新台幣捌萬柒仟壹佰參拾元，由被告甲○○、辛○○各
負擔新台幣參萬捌仟參佰參拾柒元，餘由原告負擔。
本判決原告勝訴部分於原告各以新台幣壹佰貳拾捌萬陸仟元為被
告甲○○、辛○○供擔保後，得假執行；但被告甲○○、辛○○
如各以新台幣參佰捌拾陸萬零肆佰壹拾元為原告預供擔保，得免
為假執行。
原告其餘假執行之聲請駁回。
    事實及理由
壹、按訴狀送達後，原告不得將原訴變更或追加他訴，但擴張或
    減縮應受判決事項之聲明者，不在此限，民事訴訟法第255
    條第1項第3款定有明文。本件原告於起訴時原請求被告應連
    帶給付原告新台幣（下同）800萬元，及自民國95年5月23日
    起至清償日止，按年息百分之5計算之利息；嗣於起訴狀繕
    本送達後，將聲明變更為請求被告甲○○、己○○應連帶給
    付原告435萬元，及自起訴狀繕本送達之翌日起至清償日止
    ，按年息百分之5計算之利息；被告辛○○應給付原告435萬
    元，及自起訴狀繕本送達之翌日起至清償日止，按年息百分
    之5計算之利息，此屬擴張、減縮應受判決事項之聲明，核
    與民事訴訟法第255條第1項第3款規定，尚無不合，應予准
    許，合先敘明。
貳、原告起訴主張：
一、原告於93年11月9日，以其姪子即訴外人陳信宏名義，以29,
    174,000元之價格，向鈞院拍得坐落台南市○區○○段227-8
    地號及其上同地段23355建號房地（下稱系爭房地），訴外
    人陳信宏為系爭房地借名之名義登記人，原告為實際所有權
    人，嗣訴外人陳信宏因債信問題，不宜擔任系爭房地之登記
    名義人，原告遂委託被告甲○○及陳盈釆夫婦，尋找一人擔
    任系爭房地之登記名義人，被告甲○○、陳盈釆取得被告辛○○之同意，由被告辛○○擔任系爭房地之登記名義人。辦
    妥登記後，原告即以被告辛○○之名義，向銀行貸款2,130
    萬元，原告為確保權益，由被告辛○○出具印鑑證明、身分
    證影本，並在公式買賣契約書上事先蓋妥印鑑章，以備將來
    移轉之用。嗣後系爭房地因證人戊○○之仲介，原告以總價
    3,200萬元出賣與黃秋芳，立有買賣契約，被告甲○○、陳
    盈釆、辛○○明知系爭房地為原告出資購得，竟以交付辛○○印鑑證明之便，向丁○○代書謊稱系爭房地之真正所有權
    人為辛○○，均由其夫妻處理即可，而向丁○○代書收取訴
    外人即買方黃秋芳存放於丁○○代書處之500萬元支票，嗣
    後系爭房地完成移轉登記並清償銀行2,130萬元貸款後，本
    來原告尚有300萬元之餘額可收取，惟被告三人又以同樣理
    由向丁○○代書收取該300萬元，故原告除收定金200萬元外
    ，扣除抵押貸款後之餘額870萬元，悉由被告三人取走，經
    原告催討，均置之不理。
二、原告確實係以陳信宏名義，以29,174,000元之價格，購得系
    爭房地，有以下事證為憑：
（一）鈞院不動產權利移轉證書乙份，如原告未以29,174,000元
      的價格承受系爭房地之抵押債權，再承受系爭房地所有權
      ，法院豈會發給不動產權利移轉證書。
（二）訴外人陳信宏於台南地方法院檢察署98年1月20日具結之
      證言：「（93年11月間向法院拍賣本件大成路之房地及鹽
      水三筆土地？）這我不瞭解，都是乙○○在處理，我借名
      給乙○○，由他來處理買賣不動產。」。
三、訴外人陳信宏與被告辛○○間之系爭房地交易係虛偽，有以
    下事證為憑：
（一）1.系爭房地所有權狀原本均在原告處。況且被告辛○○無
      法提出任何支付價金之證明。2.陳信宏與被告辛○○之間
      並無簽立任何買賣契約。3.因被告辛○○僅為貸款人頭，
      原告為確保權益，由被告辛○○出具印鑑證明、身分證影
      本，並在公式買賣契約書上事先蓋妥印鑑章，以備將來移
      轉使用。
（二）證人庚○○於台南地方法院檢察署98年1月20日具結之證
      言：「不是真正的買賣，是向辛○○借名要向銀行貸款」
      、「（為何找辛○○擔任移轉名義人？）因為他是己○○
      找的。」「（陳盈釆就大成路之房地有無出資？）沒有，
      當初吳秀琴與陳盈釆講好就是借名，因為我是承辦人」、
      「當時找辛○○擔任人頭時，己○○就把辛○○移轉所需
      相關的資料交給我，是吳秀琴找我擔任代理人」、「（黃
      秋芳應該付款給何人？）乙○○，因為這個不動產是乙○○的。」
（三）證人莊應欽於台南地方法院檢察署96年6月27日具結之證
      言：「過程中甲○○確實曾有提議要向乙○○買系爭房地
      ，但是並沒有成交」「（為何後來系爭房地過戶到辛○○
      名下？）就我所知辛○○是貸款的人頭。」、「可以肯定
      系爭房地所有權人是乙○○，因為所有資金都是乙○○出
      的」。
（四）訴外人蔡世仁於台南地方法院檢察署98年3月4日具結之證
      言：「陳盈釆當時就寫了六點委屈，希望乙○○給他公道
      ，另外她還寫A、B（系爭房地）二筆土地是屬於乙○○。
      」。
四、民法第197條第2項侵權行為依不當得利之規定返還其所受之
    利益於被害人，此條之規定，依照多數之見解，為構成要件
    準用說，即原本同時該當民法第184條與第179條之構成要件
    ，縱使侵權行為損害賠償請求權已罹於時效，但因不當得利
    返還請求權一般係適用民法第125條15年的長期時效，故只
    要不當得利返還請求權尚未罹於時效，均得加以行使，不受
    侵權行為損害賠償請求權已罹於時效之影響。查原告與被告
    甲○○、陳盈釆之委任關係為委任被告甲○○夫婦尋找一人
    擔任系爭房地之登記名義人，待被告甲○○、陳盈釆找被告
    辛○○後，與被告甲○○夫婦二人之委任關係，已因處理事
    務完成而終止。而原告與被告辛○○另成立借名契約，其委
    任事務僅為委其擔任系爭房地之暫時登記名義人，該委任處
    理事務並不包括收受系爭房地賣出後之價款。惟被告甲○○
    、己○○、辛○○明知辛○○並非真正系爭房地所有權人，
    並無法律上原因收受系爭款項，竟向代書丁○○謊稱系爭房
    地之真正所有權人為辛○○，收受系爭房地賣出後扣除抵押
    貸款後之餘額870萬元，致原告受有損害。
五、被告主張94年1月31日之匯款2,000萬元係購買系爭房地之價
    金，查買賣契約之成立須有買賣之合意存在，惟原告與被告
    三人從未有買賣系爭房地之合意，故被告主張該2,000萬元
    為買賣價金，應舉證兩造成立買賣契約及雙方具買賣系爭房
    地之合意。
六、該案經台南地方法院檢察署偵查終結，對被告甲○○、陳盈
    釆、辛○○三人涉嫌侵占、背信提起公訴，故本案亦構成侵
    權行為，該侵權行為請求權之時效雖完成，但被告三人因侵
    權行為受利益，致原告受損害，於時效完成後，仍應依關於
    不當得利之規定，返還其所受之利益，故原告爰依民法第17
    9條規定、第197條第2項規定，請求被告三人返還所受不當
    得利。系爭房地出賣價金為3,200萬元，扣除清償銀行貸款2
    ,130萬元應尚有1,070萬元，惟原告至今只收受200萬元，其
    餘款項均由被告三人取走，故被告等三人不當得利之金額為
    870萬元。依據被告辛○○96年9月18日於台南地方法院檢察
    署之偵查筆錄，被告辛○○自承「貸下來後我就交給甲○○
    他們去買土地，接下來都是他們在處理，因為都是很好的朋
    友，所以我就請他們處理，這一筆土地我賺了一半，就是賣
    3,200萬元」，顯見被告辛○○不當得利870萬其中之一半即
    435萬元；另一半則由甲○○、己○○夫婦取得。
七、並聲明：
（一）被告甲○○、己○○應連帶給付原告435萬元，及自起訴
      狀繕本送達之翌日起至清償日止，按年息百分之5計算之
      利息。
（二）被告辛○○應給付原告435萬元，及自起訴狀繕本送達之
      翌日起至清償日止，按年息百分之5計算之利息。
（三）如獲勝訴判決，願供擔保請准宣告假執行。
參、被告則以：
一、系爭房地原所有人廖陳芳美向陽信銀行設定37,661,000元抵
    押設定登記，後來，陽信銀行將該抵押債權以696萬元之價
    額賣給訴外人陳信宏。原告獲知陳信宏取得該筆債權後，即
    向被告甲○○推介說陳信宏取得該系爭房地後，有意以2,00
    0萬元出售，問甲○○是否有意購買，並稱其可以幫買主向
    銀行貸借2,700萬元，被告甲○○表示願意以2,000萬元買受
    。但貸款之事，原告遲遲無法辦妥，被告甲○○乃於獲知陳
    信宏經法院拍賣程序取得系爭房地後，主動向大眾銀行查詢
    可貸金額，經大眾銀行評估後，答應貸款2,200萬元。因此
    ，被告甲○○乃邀同辛○○合夥買系爭房地，並以辛○○名
    義登記為系爭房地之所有權人，委託原告開設之代書事務所
    辦理所有權移轉登記手續，並以被告辛○○及被告甲○○之
    子周恩冉為共同債務人向大眾銀行辦理抵押權設定登記，貸
    款2,200萬。
二、被告甲○○與被告辛○○共同向所有權人陳信宏購買系爭房
    地，而以被告辛○○之名義登記為所有權人。土地法第43條
    規定依土地法所為之登記有絕對效力，且依司法院解釋，第
    三人信賴登記而取得土地權利時，無論如何，均不因登記原
    因之無效或撤銷而追奪其權利。被告甲○○及辛○○係經原
    告之仲介，於訴外人陳信宏在93年11月24日辦理所有權人登
    記後，於94年1月28日辦理所有權移轉登記予被告辛○○，
    被告辛○○與被告甲○○之子周恩冉共同於94年1月28日委
    託原告之代書事務所向大眾銀行辦理抵押設定登記，獲貸2,
    200萬元，此洽借過程，係由被告己○○等與大眾銀行台南
    分行一位審查部襄理即訴外人丙○○協商，貸款過程，原告
    並未參與。當時為向銀行辦理貸款，才由被告己○○填寫一
    份私契，請陳信宏之代理人即庚○○在私契上蓋用陳信宏之
    印章，被告為要向銀行辦理貸款而填寫該私契，事前並未與
    原告或庚○○商量，因該私契只是方便於向銀行貸款使用，
    買賣雙方之價金及付款方法均則另有約定。且大眾銀行將貸
    款2,200萬元撥入被告辛○○帳戶後，並從中扣取管理費3,0
    00元，查詢費500元，另火險費2,458元，亦由被告負擔。辦
    理貸款之時，被告己○○又與莊應欽就系爭房屋簽訂租賃契
    約，並附列於不動產使用同意書上，顯見訴外人莊應欽知悉
    被告等共同買受系爭房地。因此本件買賣並非假買賣，而原
    告主張被告辛○○係其借用之人頭云云，並不實在。嗣依原
    告所提供陳信宏之姊即證人庚○○在萬泰銀行台南分行之帳
    戶，於94年1月31日匯入買賣價金2,000萬元，因此，被告取
    得系爭房地，並非沒有對價，也非無法律原因，且係依土地
    法之規定辦理所有權移轉登記，應受法律保護，被告等係善
    意第三人，原告與陳信宏之間如有任何內部關係，均與被告
    無涉，不影響被告等之權益，係原告要求被告將買賣價金匯
    入陳信宏之胞姊庚○○之銀行帳戶內，因此，被告相信系爭
    房地之所有人係陳信宏，至於陳信宏與原告間有無合夥或其
    他約定，被告等均不知情，被告等係善意第三人。
三、被告辛○○與甲○○合夥買受系爭房地，全權委託甲○○夫
    妻與原告談買賣，最後決定共同以2,000萬元買受，因此，
    被告辛○○有無出面，與本件買賣是否成立無關，被告己○○陪同庚○○到大眾銀行匯撥2,000萬元價金，並不能推論
    被告辛○○是貸款人頭，且匯撥2,000萬元，足證買賣價金
    確為2,000萬元。
四、被告辛○○與周恩冉為共同債務人向大眾銀行辦理抵押貸款
    ，原告在台南地檢署95年度他字第5512號侵占案97年7月16
    日偵查中，供稱向大眾銀行貸款係以蘇經堯為保證人，及供
    稱原先不是向大眾銀行貸款，原先是向另一家貸款云云，均
    與事實不符，與其主張係借用辛○○為其人頭向銀行貸款，
    顯有矛盾，因其如以辛○○為人頭向銀行貸款，應不可能不
    知係向何家銀行貸款。於96年4月11日偵查中亦自承其借用
    辛○○名義登記系爭房地，並未簽立任何書面契約，足見原
    告係空言主張，何況系爭房地價值不菲，原告竟會未書立任
    何借名契約，而登記在被告辛○○名下，又以被告辛○○之
    名義向銀行押借巨額貸款，又未允給辛○○任何好處，原告
    此一主張，顯不符常情，有違經驗法則，應無可採信。
五、系爭房地移轉登記，均係由被告提供過戶應備資料予原告，
    委託其代書事務所辦理，被告僅要求移轉登記所有人為被告
    辛○○，雙方約定之買賣價金為2,000萬元，至於原告之代
    書事務所在公式買賣所有權移轉契約書所載詳細內容，被告
    等並未看過。且公式契約所載買賣價金係以公告現值計算，
    以核課增值稅，此乃眾所週知之事，與實際買賣價金無關。
六、被告辛○○及甲○○之子共同向大眾銀行貸得2,200萬元後
    ，除將買賣價金匯入陳信宏之姊庚○○在萬泰銀行台南分行
    之帳戶外，尚餘200萬元，原告即問被告甲○○該200萬是否
    需要使用？是否可借他週轉？被告甲○○取得辛○○之同意
    ，乃答應該200萬元借原告使用，但要求原告代為繳納大眾
    銀行每月應攤還之本息，以後結算，多退少補，原告答應依
    此辦理，因此，被告辛○○又於94年2月3日自其戶頭匯撥20
    0萬元入原告指示之庚○○在萬泰銀行之帳戶內。該200萬元
    除部份供代繳銀行本息外，其餘經被告催還，但原告置之不
    理，此部份，如原告遲不償還，被告將訴請判決返還，並非
    不予催討。
七、被告甲○○及辛○○於委託原告之代書事務所辦理所有權移
    轉登記及抵押設定登記時，因原告聲稱辦妥移轉登記後，願
    代被告等將系爭房地再行仲介轉售，被告辛○○及甲○○即
    表示總價在3,000萬元以上，願委託原告仲介轉售，原告即
    要求交付辛○○之身分證資料、印鑑證明及在公式買賣契約
    書上事先蓋章，以備將來轉售時，辦理移轉登記過戶給買受
    人，被告等與原告間除委託辦理與陳信宏間所有權移轉登記
    及向大眾銀行辦理抵押權設定登記外，並無訂立其他任何委
    託契約或借名契約，原告空口主張，被告否認之。
八、被告辛○○雖在空白之公式買賣契約書蓋章，但該未經公證
    之空白公式買賣契約，依民法第166條之1規定，原屬無效，
    不能證明原告出資購買系爭房地，原告主張該空白公式買賣
    契約，係用作為將來移轉給原告云云，乃係原告片面之詞，
    並無證據，被告否認之。而原告起訴狀附件95年5月23日存
    證信函係陳信宏所寄發，並不能證明原告係系爭房地所有人
    ，尤不能證明已付價金之被告辛○○係虛偽登記之人頭。
九、被告甲○○與辛○○決定合夥買受系爭房地後，原期藉以在
    台南市發展建築事業，因此成立銘碩建設公司，因言談間，
    原告獲悉被告有此計劃，乃建議建設公司可設址於其文平路
    20號住處，因此銘碩建設公司乃登記在文平路20號，並將大
    成路土地規劃二個建築方案，但後因原告向被告建議建築房
    屋出售，時間會拖太長，太辛苦，而且影響資金週轉，不如
    將土地委託其轉售，短期內即可獲利，資產週轉快速，且利
    用該筆資金再去購買其他不動產，以他身為代書，對房地產
    消息靈通，應可不斷幫被告多次買賣，獲取更大利益，被告
    聞言因而心動，乃委託原告將系爭房地轉售。其後，因被告
    甲○○買進台南市○○街7號房屋住用，乃將銘碩公司遷址
    至台南市○○街7號，並更名為力和建設公司。被告經營永
    正盛工程有限公司，業績良好，買進不動產不少，系爭土地
    亦係其投資不動產之一，且已付價金，非為虛偽買賣。
十、被告己○○雖不否認於台南地檢署95年度他字第5512號及97
    年偵字第12674卷內之字條係其所書寫，但被告己○○係於
    曾任台南市議員之蔡世仁到訪，將本件原告訛詐之情事告知
    蔡世仁，蔡世仁則請被告己○○寫在紙上，以便向原告進行
    瞭解，於是被告己○○即依蔡世仁之要求，將其對原告不滿
    之事，列出六條寫在紙上，其一是有關日資新豐資產公司有
    意將所有台東天時飯店之債權以1,850萬元轉讓，保證金2成
    ，只要370萬元即可，而原告竟向被告甲○○騙稱低價係2,0
    00萬元，保證金額400萬元，原告說要仲介被告甲○○去買
    該債權，被告甲○○信以為真，即簽發一張高雄企銀支票40
    0萬元給原告，詎原告拿了該張支票，竟以原告之名義簽約
    購買該債權，原告又要被告甲○○去標買該不動產，後因原
    欲貸款給被告甲○○之台灣中小企銀，發現該天時飯店有占
    用林地，不能放貸，通知被告甲○○，被告甲○○才放棄標
    買，但該400萬元，原告遲遲未還，其次，即抱怨原告在文
    平路之住處，利用被告甲○○之友人李如彬之名義辦最高限
    額貸款1,199萬元，旋即將產權過戶庚○○，害李如彬背負
    鉅額債務，深為不服，表示要告原告，原告才將債務轉給庚○○。其三、被告己○○向蔡世仁抱怨，原告騙稱鹽行有20
    間房屋係其所有，要以3,600萬元出售，被告甲○○與朋友
    何明安與原告簽約買受，並付了定金600萬元，後被告甲○○查悉房地並不是原告所有，且房屋及土地所有人各不同，
    被告甲○○發現被騙，其中200萬元之定金支票被原告領走
    ，另400萬元定金支票未被領取，被告甲○○與何明安原估
    計該批如經改建，可獲利4,000萬元，亦成泡影，所以被告
    己○○在字條上寫20間4,000萬，如何向股東交待。其四、
    被告甲○○曾介紹朋友謝茂生與原告認識，原告即藉投資房
    地產為由，向謝茂生拿了6,000多萬元，但謝茂生並未取得
    任何不動產，被告甲○○又介紹一位在銀行任職的許姓朋友
    與原告認識，原告即對許某要求給予資金融通380萬元，使
    許某備感困擾。其五、即說及原告原來表示要幫被告以系爭
    房地向銀行抵押借款2,700萬元，但最後食言，被告不得已
    才自行向大眾銀行洽借2,200萬元。其六、即表示原告之配
    偶吳秀琴估計打了100通電話辱罵被告甲○○夫妻，被告己○○寫了上述六點後，蔡世仁即對被告己○○說：原告主張
    鹽水土地及大成路土地是原告的，要被告己○○也寫下來，
    被告己○○即照蔡世仁所說，寫在該紙條上，但依記憶所及
    該紙條上尚有書寫其字句，但原告所提出之字條影本，影印
    不全，請命原告提出字條原本。被告係將蔡世仁轉述原告之
    主張寫在紙上，因此，該部份內容並非被告己○○之意見，
    何況系爭房地及鹽水鎮之土地均係被告方面出資購買，並已
    付價金，應不可能於買受後，主張該土地係原告所有。
十一、原告於介紹甲○○等向陳信宏買受系爭房地時，並稱過戶登
    記後，願代買受人將系爭房地轉售出去，於是被告辛○○即
    於委託原告之代書事務所辦理所有權移轉過戶登記時，向原
    告表示，願以總價3,000萬元以上價格委託原告仲介轉售，
    因此，應原告之要求提供辛○○之身分證影本、印鑑證明書
    及在空白之公式買賣契約書上事先蓋章，以備系爭房地出售
    後，迅速辦理移轉過戶給系爭房地買受人。原告於辦妥移轉
    登記給被告辛○○後，即找人買受系爭房地，其後，由戊○○找到黃秋芳及蕭智文夫妻願以總價3,200萬元買受，原告
    以受託人身份，收取200萬元定金，予以侵吞，因買主黃秋
    芳夫妻另找丁○○代書委託辦理過戶手續，買主黃秋芳即付
    500萬元價金支票給戊○○，由戊○○當場轉交給被告辛○○，買主黃秋芳於清償渣打銀行之貸款後，餘300萬元價金
    ，再交付給辛○○，被告甲○○及辛○○則給付戊○○仲介
    佣金96萬元。
十二、被告甲○○與辛○○合資買受系爭房地後，以被告辛○○及
    訴外人周恩冉為共同債務人向大眾銀行貸借2,200萬元，借
    期自94年1月31日起至95年1月31日止，為期一年，其後，94
    年10月原告介紹被告辛○○等向新豐資產公司買受新營市○○段562、563、564、565地號土地及土地上260、261、262
    、263、264、265、266建號房屋之抵押債權，原告為向新豐
    資產公司賺取100萬元，即建議被告辛○○向渣打銀行（即
    新竹商銀）貸借2,130萬元，以還清大眾銀行之剩餘借款，
    因原告說其與渣打銀行有熟，且利息較大眾銀行低。大眾銀
    行之抵押貸款利息確係高於渣打銀行，被告辛○○及周恩冉
    向大眾銀行貸款2,200萬元，每月攤還150,000元，而被告辛○○向渣打銀行貸款2,130萬元，每月攤還本息僅117,000元
    ，為使周恩冉日後方便向銀行融資借款，所以改以被告辛○○為借款人向渣打銀行辦抵押借款，並請其朋友蘇經堯為擔
    保人，而周恩冉因大眾銀行之債務已還清，所以於取得新營
    市之房地後，乃以周恩冉為主債務人，以被告辛○○為擔保
    人，以新營市之房地先向渣打銀行貸借了3千多萬元。而後
    改向安泰銀行借取4,500萬元。原告仲介此一買賣，賺取100
    萬元，被告辛○○及周恩冉共同購買新營市○○段房地之資
    金，即係部份來自於出賣系爭房地所得價金。足證被告辛○○、甲○○、周恩冉常合資購買不動產。原告利用其友人即
    訴外人蘇經堯為借款擔保人，無非是為了賺取100萬元佣金
    ，並不能藉以證明系爭房地係其所有，尤不能證明被告等與
    陳信宏間係假買賣。
十三、證人庚○○係原告現任配偶吳秀琴之姪女，亦係關係人陳信
    宏之姊，為維護原告之利益，證言頗多不實，其在刑事侵占
    案97年偵字第12674號98年1月20日偵查中證稱：其於93年10
    月間到原告的代書事務所上班，系爭房地由陳信宏轉給辛○○，是我與辛○○接洽出售大成路房地，辛○○是己○○找
    的人，是我與己○○接洽，因陳信宏不能貸款，是吳秀琴與
    己○○講好就是借名。又稱土地賣給黃秋芳，我請己○○提
    供新的印鑑證明，己○○沒有提供，因為土地問題，吳秀琴
    、乙○○與己○○交惡，沒有聯絡，但詳細內容我不清楚云
    云，但事實上庚○○與辛○○並無見面，又如何接洽？證人
    庚○○證稱是吳秀琴與己○○談借名，此為己○○所否認，
    且與原告起訴狀主張係原告找甲○○夫婦借人頭之情事不符
    ，其在本件損害賠償事件99年1月13日鈞院審理中則證稱：
    賣給黃秋芳的時候，我去代書那邊簽約，辛○○要辦理過戶
    的相關資料都已蓋好章放在原告處，簽約的時候我就把辛○○的資料拿去代書那邊，原告有拿一份辛○○的委託書給我
    ，委託書上有二個章云云，此與其在刑事偵查中之證詞不同
    ，且其並未拿被告辛○○之資料去代書處簽約。被告甲○○
    早在庚○○到原告之代書事務所任職前，即與原告談妥以2,
    000萬元買受系爭房地，其買賣過程，證人庚○○當然不清
    楚，其證稱被告己○○找被告辛○○充貸款人頭云云，乃是
    證人庚○○憑原告片面之詞，而為不實證言。證人庚○○係
    持原告偽造之委託書去向黃秋芳取得200萬元之定金。
十四、被告向大眾銀行貸款時，貸款契約並未登載不動產或貸款使
    用限制。於被告償還該貸款之前，大眾銀行並未有催討情事
    ，因此證人丙○○證稱大眾銀行曾因為資金用途不符而有期
    前催討云云，顯與事實不符，並不實在。
十五、原告聲稱訴外人陳信宏債信不良，並不實在，因其向陽信銀
    行購買債權甚多，獲利豐厚，足證原告所言不實。
十六、綜上所述，被告甲○○與己○○並未與原告訂立所謂委任關
    係，尋找一人擔任系爭房地之登記名義人，被告甲○○與辛○○係合夥購買系爭房地，而以被告辛○○名義登記所有權
    人，原告無證據證明其有出資購買系爭房地，亦無證據證明
    原告與被告辛○○訂有借名契約，被告等均否認原告之主張
    。且被告己○○未與原告或訴外人陳信宏有任何法律關係云
    云，資為抗辯，並聲明：（一）原告之訴駁回；（二）如受
    不利之判決，被告等願供擔保，請准免為假執行。
肆、兩造不爭執之事實：
一、訴外人陳信宏於93年4月5日，以29,174,000元之價格，向本
    院民事執行處承受（以債權人身份承受）系爭房地。
二、訴外人陳信宏於94年1月28日，以買賣為原因，將系爭房地
    之所有權移轉登記予被告辛○○，訴外人陳信宏與被告辛○○並未訂立書面買賣契約（私契）。系爭房地之所有權移轉
    登記予被告辛○○後，被告辛○○將其所有印鑑證明、身分
    證影本、蓋妥印鑑章之空白買賣契約書（公契）交予原告，
    系爭房地之所有權狀亦由原告保管。此次所有權移轉繳納契
    稅43,482元，該契稅繳款書由原告持有。
三、被告辛○○與被告甲○○之子周恩冉以系爭房地為擔保，於
    94年1月31日共同向大眾銀行貸款2,200萬元，該貸款由被告
    陳盈釆負責辦理，該貸款核撥後，其中2,000萬元由原告之
    職員庚○○（即陳信宏之姐）於94年1月31日自辛○○帳戶
    領出後匯入庚○○於萬泰銀行台南分行之帳戶內（匯款單之
    匯款人記載庚○○），其餘200萬元於94年2月3日匯入庚○○於萬泰銀行台南分行之帳戶內。該貸款計繳納帳管費3,00
    0元、火險費2,458元，並繳納貸款本息1,195,274元（由庚○○及原告之配偶吳秀琴匯款繳納該本息）。被告辛○○為
    辦理該貸款於大眾銀行所開立之帳戶，於94年1月31日存入
    現金10,000元，於94年2月15日存入現金5,500元。
四、被告辛○○以系爭房地為擔保，並以訴外人蘇經堯為連帶保
    證人，於94年10月27日向新竹國際商業銀行（嗣被渣打銀行
    合併）貸款2,130萬元，該貸款係由原告之職員庚○○接洽
    辦理。該貸款計繳納管理費5,000元、火險費2,218元，並於
    94年11月24日、同年12月26日繳納貸款本息各116,540元（
    由庚○○及被告己○○各匯款117,000元繳納該貸款本息）
    。嗣於94年12月26日將貸款餘額21,157,242元清償完畢。
五、被告辛○○於94年11月14日以總價3,200萬元將系爭房地出
    售予訴外人黃秋芳，該買賣契約係由原告之職員庚○○以被
    告辛○○代理人之身分與訴外人黃秋芳簽訂，庚○○於94年
    11月14日、同年月25日各收受訴外人黃秋芳交付之價金100
    萬元，庚○○將該200萬元價金轉交原告，黃秋芳扣除銀行
    貸款及相關費用後，於94年12月26日將剩餘價金交付被告辛○○。此次所有權移轉由被告給付訴外人丁○○登記費用44
    ,937元，被告陳盈釆給付仲介費96萬元予訴外人戊○○。上
    開3,200萬元價金扣除原告收受之200萬元、銀行貸款及相關
    費用後，餘額由被告甲○○、辛○○各分得一半。
六、上開3,200萬元價金扣除原告收受之200萬元、由訴外人陳信
    宏移轉予被告辛○○繳納之契稅43,482元、大眾銀行貸款之
    帳管費3,000元、火險費2,458元、貸款本息1,195,274元、
    新竹國際商業銀行貸款之管理費5,000元、火險費2,218元、
    貸款本息233,080元、清償之貸款餘額21,157,242元、給付
    訴外人丁○○登記費用44,937元、給付訴外人戊○○仲介費
    96萬元之餘額為6,353,309元。被告主張如原告得向被告請
    求不當得利，亦僅得向被告甲○○、辛○○各請求3,176,65
    4.5元。原告則主張上開契稅43,482元、大眾銀行貸款之帳
    管費3,000元、火險費2,458元、貸款本息1,195,274元、新
    竹國際商業銀行貸款之管理費5,000元、火險費2,218元、貸
    款本息116,080元（扣掉己○○匯入117,000元）係其繳納，
    故餘額應為7,720,821元。
七、被告辛○○因辦理上開貸款於大眾銀行、新竹國際商業銀行
    開立之存摺均由原告持有（其中新竹國際商業銀行之存摺，
    被告辛○○以遺失為由，又申請新的存摺）。
八、被告陳盈釆書寫交給訴外人蔡世仁之字條中，有記載大成路
    所有權屬原告等文字（被告主張該內容係被告陳盈釆依蔡世
    仁之意思書寫，並非被告陳盈釆之意見）。
九、檢察官以原告委託被告甲○○及陳盈釆夫婦，尋找一人擔任
    系爭房地之登記名義人，被告甲○○、陳盈釆取得被告辛○○之同意，由被告辛○○擔任系爭房地之登記名義人。嗣後
    原告以總價3,200萬元將系爭房地出售予訴外人黃秋芳，被
    告甲○○、陳盈釆、辛○○收取其中價金800萬元後，竟侵
    占入己，認被告3人涉犯使公務員登載不實罪及侵占罪，對
    被告3人提起公訴（97年度偵字第12674號、98年度偵字第10
    164號）。
伍、得心證理由：
    本案爭執之關鍵在於：系爭房地是否原告以訴外人陳信宏名
    義向本院民事執行處承受（以債權人身份承受）？訴外人陳
    信宏於94年1月28日，以買賣為原因，將系爭房地之所有權
    移轉登記予被告辛○○，該買賣是否屬實，或僅係借名登記
    ？如原告所言屬實，被告甲○○、辛○○各獲有多少不當得
    利？上開契稅43,482元、大眾銀行貸款之帳管費3,000元、
    火險費2,458元、貸款本息1,195,274元、新竹國際商業銀行
    貸款之管理費5,000元、火險費2,218元、貸款本息116,080
    元係原告或被告繳納？94年1月31日、同年2月15日存入被告
    辛○○於大眾銀行帳戶之現金計15,500元，係原告或被告辛○○存入？經查：
一、系爭房地係原告以訴外人陳信宏名義向本院民事執行處拍得
    （以債權人身份承受）：
    證人陳信宏於台灣台南地方法院檢察署檢察官偵訊時具結證
    稱：「（93年11月間向法院拍賣本件大成路之房地及鹽水三
    筆土地？）這我不瞭解，都是乙○○在處理，我借名給乙○○，由他來處理買賣不動產。（為何借名給乙○○來買賣不
    動產）他在做房地產買賣，我沒有多問什麼等語（97年度偵
    字第12674號卷98年1月20日訊問筆錄），有台灣台南地方法
    院檢察署97年度偵字第12674號卷可稽，倘系爭房地係陳信
    宏所購買，為何其要為上開不利於己之證詞？足見系爭房地
    確係原告借陳信宏名義購買，原告係系爭房地之實際所有權
    人。原告主張系爭房地係其以陳信宏名義向本院民事執行處
    拍得，應可採信。
二、訴外人陳信宏於94年1月28日，以買賣為原因，將系爭房地
    之所有權移轉登記予被告辛○○，僅係借名登記：
（一）訴外人陳信宏於94年1月28日，以買賣為原因，將系爭房
      地之所有權移轉登記予被告辛○○，訴外人陳信宏與被告
      辛○○並未訂立書面買賣契約（私契）。系爭房地之所有
      權移轉登記予被告辛○○後，被告辛○○將其所有印鑑證
      明、身分證影本、蓋妥印鑑章之空白買賣契約書（公契）
      交予原告，系爭房地之所有權狀亦由原告保管。此次所有
      權移轉繳納契稅43,482元，該契稅繳款書由原告持有，業
      如前述，倘訴外人陳信宏與被告辛○○間係真買賣，以其
      價金高達2,000萬元，訴外人陳信宏與被告豈會未訂立書
      面買賣契約，約定雙方之權利義務（包括價金如何交付，
      相關契稅、規費等由何人負擔）？被告豈會僅因委託原告
      出賣系爭房地，即冒遭原告盜賣之風險，將被告辛○○之
      印鑑證明、身分證影本、蓋妥印鑑章之空白買賣契約書（
      公契）、系爭房地之所有權狀均交予原告？訴外人陳信宏
      於94年1月28日，以買賣為原因，將系爭房地之所有權移
      轉登記予被告辛○○，應僅係借名登記，訴外人陳信宏與
      被告辛○○始未訂立書面買賣契約（私契），而原告為防
      止被告盜賣系爭房地，並便利嗣後出售系爭房地，方要求
      被告將被告辛○○之印鑑證明、身分證影本、蓋妥印鑑章
      之空白買賣契約書（公契）、系爭房地之所有權狀均交予
      原告。被告抗辯：訴外人陳信宏與被告辛○○間係真買賣
      云云，不足採信。
（二）證人庚○○於本院審理時證稱：系爭房屋是原告用陳信宏
      的名義承受，因為陳信宏在復華銀行已經有3千萬元的貸
      款，不能在其他銀行有貸款，所以原告才借辛○○的名義
      過戶系爭房屋等語（99年1月13日言詞辯論筆錄），從證
      人庚○○之證詞可知，原告係借被告辛○○名義登記系爭
      房地。
（三）證人即代書丁○○於本院審理時證稱：當初買賣的條件都
      是跟庚○○一起去的那些人談的，我記得當時有一位女生
      好像也是代書，當時她在外面，跟庚○○來的那些人都會
      去跟那女生說買賣的條件，本來那女生好像不同意，因為
      那女生都在外面，我只是猜測她好像不同意，因為當時他
      們在外面講很大聲，但是後來有談成。那女生不是己○○
      ，．．．，後來我知道簽約當天在外面的那位女生就是原
      告的太太吳秀琴，當天原告有在現場，但是好像也沒講什
      麼話等語（99年1月27日言詞辯論筆錄）；證人戊○○於
      本院審理時證稱：（你是否在94年11月間有仲介他人買賣
      系爭房地？）有，我有收取96萬元仲介費，仲介費是甲○○拿給我的，當初是原告的太太吳秀琴說我的大成路這件
      （指系爭房地）叫我仲介賣掉，當時我沒有問系爭房地是
      何人所有，因為之前我就幫原告賣過幾間房子，所以我也
      沒有特別問房子是誰的，後來我就委託朋友去駐場，過程
      有發現漏水現象，我就提議要修繕，吳秀琴同意修繕，費
      用由吳秀琴支出，有一天黃秋芳先生打電話給駐場的朋友
      說他要買系爭房地，當時原告是跟我說要賣39,000,000元
      ，黃秋芳是跟我說要以31,000,000元購買，我就打電話給
      原告，原告說再加一點就可以賣，黃秋芳說可以以32,000
      ,000元購買，我就又打電話給原告，原告就同意成交等語
      （99年3月10日言詞辯論筆錄），從上開二證人之證詞可
      知，出售系爭房地予訴外人黃秋芳之價格係由原告與原告
      之配偶吳秀琴決定，並非被告。被告雖主張其當初係以30
      ,000,000元以上之價格委託原告出售系爭房地，倘被告所
      言屬實，被告理應會於成交後給付佣金給原告，然被告自
      始自終，均未言及其曾給付佣金予原告，可見被告主張其
      當初係以30,000,000元以上之價格委託原告出售系爭房地
      云云，不足採信。
（四）被告辛○○與被告甲○○之子周恩冉以系爭房地為擔保，
      於94年1月31日共同向大眾銀行貸款2,200萬元，該貸款由
      被告陳盈釆負責辦理，該貸款核撥後，其中2,000萬元由
      原告之職員庚○○（即陳信宏之姐）於94年1月31日自辛○○帳戶領出後匯入庚○○於萬泰銀行台南分行之帳戶內
      （匯款單之匯款人記載庚○○），其餘200萬元於94年2月
      3日匯入庚○○於萬泰銀行台南分行之帳戶內，業如前述
      ，倘被告辛○○確有購買系爭房地，並以系爭房地向大眾
      銀行貸款，該貸款亦由被告陳盈釆負責辦理，為何於該貸
      款核撥後，被告陳盈釆不直接將上開2,000萬元匯給陳信
      宏，而要由原告之職員庚○○自辛○○帳戶領出後匯入庚○○於萬泰銀行台南分行之帳戶內，並以庚○○為匯款人
      ？另其餘200萬元亦於94年2月3日匯入庚○○於萬泰銀行
      台南分行之帳戶內，被告雖辯稱：是原告向被告借用該20
      0萬元，兩造約定由原告拿該200萬元代被告繳納大眾銀行
      每月應攤還之本息，以後結算，多退少補云云，惟查，系
      爭房地向大眾銀行貸款2,200萬元，共繳納貸款本息1,195
      ,274元，均由庚○○及原告之配偶吳秀琴匯款繳納該本息
      ，業如前述，原告既因缺錢須向被告借用該200萬元，豈
      會再拿該200萬元代被告繳納大眾銀行每月應攤還之本息
      ？被告上開所辯與常情有違，實難採信。
（五）被告辛○○於94年11月14日以總價3,200萬元將系爭房地
      出售予訴外人黃秋芳，該買賣契約係由原告之職員庚○○
      以被告辛○○代理人之身分與訴外人黃秋芳簽訂，庚○○
      於94年11月14日、同年月25日各收受訴外人黃秋芳交付之
      價金100萬元，庚○○將該200萬元價金轉交原告，業如前
      述，倘系爭房地係被告所有，為何庚○○於94年11月間將
      其代為收受之上開200萬元價金轉交原告，被告迄今均未
      訴請原告給付？可見原告始為系爭房地之實際所有權人。
      又從上開買賣契約簽約之初，訴外人黃秋芳所交付之200
      萬元價金均由原告之職員庚○○代原告收受，可知原告確
      僅借被告辛○○名義登記為系爭房地之所有權人，原告並
      未委任被告收受上開3,200萬元之價金。
（六）被告辛○○因辦理上開貸款於大眾銀行、新竹國際商業銀
      行開立之存摺均由原告持有（其中新竹國際商業銀行之存
      摺，被告辛○○以遺失為由，又申請新的存摺），業如前
      述，倘系爭房地係被告所有，為何被告辛○○因辦理上開
      貸款於大眾銀行、新竹國際商業銀行開立之存摺均由原告
      保管？
（七）被告陳盈釆書寫交給訴外人蔡世仁之字條中，有記載大成
      路所有權屬原告等文字，業如前述，證人戊○○於本院審
      理時證稱：當時蔡世仁並沒有威脅恐嚇己○○等語（99年
      3月10日言詞辯論筆錄），從被告陳盈釆書寫交給訴外人
      蔡世仁之字條之記載可知，系爭房地確係原告所有。被告
      雖辯稱：上開記載係被告陳盈釆依蔡世仁之意思書寫，並
      非被告陳盈釆之意見云云，惟查，兩造係因系爭房地之爭
      執，始請訴外人蔡世仁出面協調，在此情況下，被告陳盈
      釆理應相當謹慎，豈會因訴外人蔡世仁之要求，即將上開
      對被告極為不利之文字記載於上開字條，並交給蔡世仁持
      有？被告上開所辯，不足採信。
三、按無法律上之原因而受利益，致他人受損害者，應返還其利
    益。雖有法律上之原因，而其後已不存在者，亦同，民法第
    179條定有明文。原告係系爭房地之實際所有權人，其僅借
    被告辛○○之名義登記為系爭房地之所有權人，於其以總價
    3,200萬元將系爭房地出售予訴外人黃秋芳時，並未委任被
    告代收價金，業如前述，詎被告竟主張被告辛○○係系爭房
    地之實際所有權人，向訴外人黃秋芳收受3,000萬元價金（
    另200萬元已由庚○○代原告收受），並於扣除銀行貸款及
    相關費用後，由被告甲○○、辛○○各侵占剩餘價金之一半
    而受有利益，致原告受有損害，原告自得依上開規定，請求
    被告甲○○、辛○○返還所受之不當得利。茲就原告得請求
    被告甲○○、辛○○返還之不當得利數額，詳論如下：
（一）上開3,000萬元價金，其中21,157,242元用以清償新竹國
      際商業銀行貸款之貸款餘額，被告給付訴外人丁○○上開
      買賣之登記費用44,937元，給付訴外人戊○○仲介費96萬
      元，被告己○○匯款117,000元繳納新竹國際商業銀行之
      貸款本息，上開款項應自上開3,000萬元價金中扣除，為
      兩造所不爭執。
（二）兩造均主張由訴外人陳信宏移轉予被告辛○○繳納之契稅
      43,482元、大眾銀行貸款之帳管費3,000元、火險費2,458
      元、貸款本息1,195,274元、新竹國際商業銀行貸款之管
      理費5,000元、火險費2,218元、貸款本息116,080元（扣
      掉己○○匯入117,000元繳納貸款本息）係其繳納，並均
      主張被告辛○○為辦理該貸款於大眾銀行所開立之帳戶，
      於94年1月31日存入現金10,000元，於94年2月15日存入現
      金5,500元係其存入。經查，
（１）證人庚○○於本院審理時證稱：（提示契稅繳款書）系爭
      契稅43,482元是我去繳納的，這是我們從我們萬泰銀行的
      帳戶提領去繳納的等語（99年5月5日言詞辯論筆錄），而
      該契稅繳款書由原告持有，亦為被告所不爭執，足見上開
      契稅43,482元確係原告繳納。
（２）大眾銀行之貸款核撥後，由該貸款繳納帳管費3,000元、
      火險費2,458元，並由庚○○及原告之配偶吳秀琴匯款繳
      納貸款本息1,195,274元；新竹國際商業銀行之貸款核撥
      後，由該貸款繳納帳管費繳納管理費5,000元、火險費2,2
      18元，庚○○及被告己○○各匯款117,000元繳納該貸款
      本息，為兩造所不爭執。查系爭房地之實際所有權人係原
      告，並由原告以被告辛○○為人頭向大眾銀行及新竹國際
      商業銀行辦理貸款，業如前述，上開二貸款之實際借款人
      係原告，故以上開貸款繳納之帳管費、管理費、火險費自
      係原告繳納。至大眾銀行貸款之貸款本息1,195,274元、
      新竹國際商業銀行貸款之貸款本息116,080元（扣掉己○○匯入117,000元繳納貸款本息），係庚○○及原告之配
      偶吳秀琴匯款繳納，為被告所不爭執，堪認該款項係原告
      所繳納。被告抗辯上開費用係被告繳納云云，不足採信。
（３）證人庚○○於本院審理時證稱：（辛○○在大眾銀行的帳
      戶是誰去開戶的？）被告己○○，因為是以辛○○的名義
      借錢，所以就用辛○○的名義開戶，當天吳秀琴叫我帶1
      萬元去跟己○○會合，一起在大眾銀行開戶，當時是己○○先到，我是後來才趕到大眾銀行，我就依吳秀琴的指示
      拿1萬元給己○○開戶等語（99年5月5日言詞辯論筆錄）
      ，又上開大眾銀行貸款之實際借款人係原告，被告辛○○
      為辦理該貸款於大眾銀行所開立之帳戶存摺由原告持有，
      業如前述，上開大眾銀行貸款之實際借款人既係原告，被
      告辛○○之上開存摺亦由原告持有，參以證人庚○○之上
      開證詞，堪信上開存摺於94年1月31日存入現金10,000元
      ，於94年2月15日存入現金5,500元係原告所存入。被告抗
      辯上開現金係被告存入云云，尚難採信。
（三）綜上，上開契稅43,482元、大眾銀行貸款之帳管費3,000
      元、火險費2,458元、貸款本息1,195,274元、新竹國際商
      業銀行貸款之管理費5,000元、火險費2,218元、貸款本息
      116,080元均係原告所繳納；94年1月31日、同年2月15日
      存入被告辛○○於大眾銀行帳戶之現金共15,500元亦係原
      告存入，則上開3,000萬元價金扣除新竹國際商業銀行貸
      款之貸款餘額21,157,242元、被告給付訴外人丁○○之登
      記費用44,937元、給付訴外人戊○○之仲介費96萬元、被
      告己○○繳納新竹國際商業銀行之貸款本息117,000元後
      ，應認被告甲○○、辛○○所獲之不當得利數額共7,720,
      821元（30,000,000－21,157,242－44,937－960,000－11
      7,000＝7,720,821），被告甲○○、辛○○自承上開不當
      得利，其二人各分得一半，即被告甲○○、辛○○各獲有
      3,860,410.5元之不當得利。
（四）按不當得利發生之債，並無共同不當得利之觀念，且屬可
      分之金錢債權，故同時有多數利得人時，應各按其利得數
      額負返還責任，非以請求人所受損害若干為準（最高法院
      97年度台上字第1809號判決參照）。依上開說明，原告僅
      能請求被告甲○○、辛○○各返還3,860,410.5元之不當
      得利，逾此所為之請求，自不能准許。
陸、綜上所述，原告依不當得利之法律關係，請求被告甲○○、
    辛○○各給付3,860,410.5元，及自起訴狀繕本送達之翌日
    即被告甲○○自98年9月1日起，被告辛○○自98年9月13日
    起，均至清償日止，按年息百分之5計算之利息，為有理由
    ，應予准許，逾此所為之請求，為無理由，應予駁回。又
    本件訴訟費用87,130元（第1審裁判費），應由部分敗訴之
    被告甲○○、辛○○各負擔38,337元，餘由原告負擔，爰確
    定如主文第3項所示。
柒、兩造分別陳明願供擔保以代釋明，聲請宣告假執行及免為假
    執行，經核原告勝訴部分，合於法律之規定，爰酌定相當之
    擔保金額分別宣告之。至原告敗訴部分，其假執行之聲請，
    因訴之駁回而失所依附，應併予駁回。
捌、本件為判決基礎已臻明確，兩造其餘主張陳述核與判決結果
    無影響，爰不予逐一論述。
玖、訴訟費用負擔之依據：民事訴訟法第79條、第85條第1項前
    段、第87條第1項。
中    華    民    國    99    年    7     月     7    日
                  民事第三庭    法  官  蘇正賢
以上正本係照原本作成
如對本判決上訴，須於判決送達後20日內向本院提出上訴狀。如
委任律師提起上訴者，應一併繳納上訴審裁判費。
中    華    民    國    99    年    7     月     7    日
                                書記官  陳美萍

司法院資訊處製作；財團法人民間司法改革基金會備份。
